臺灣屏東地方法院民事判決　　　　　　　95年度重訴字第21號
原　　　告　乙○○
訴訟代理人　丙○○
被　　　告　丁○○
訴訟代理人　甲○○
上列當事人間請求損害賠償事件，原告提起刑事附帶民事訴訟（
94年度交附民字第125 號），經刑事庭移送民事庭審理，本院於
民國96年3 月5 日言詞辯論終結，判決如下：
    主  文
被告應給付原告新臺幣伍拾壹萬捌仟零肆拾玖元，及自民國九十
四年十一月十六日起至清償日止，按週年利率百分之5 計算之利
息。
原告其餘之訴駁回。
訴訟費用由原告負擔。
本判決於原告以新臺幣壹拾柒萬元為被告供擔保後，得假執行。
但被告如於執行標的物拍定、變賣前，以新臺幣伍拾壹萬捌仟零
肆拾玖元為原告預供擔保，得免為假執行。
原告其餘假執行之聲請駁回。
    事實及理由
壹、程序部分：
    按訴狀送達後，原告不得將原訴變更或追加他訴。但請求之
    基礎事實同一及擴張應受判決事項之聲明者，不在此限，民
    事訴訟法第255 條第1 項第2 款、第3 款定有明文。本件原
    告起訴主張遭被告殺傷，請求被告賠償醫療費用196,318 元
    及精神慰撫金300 萬元，嗣追加工作損失364,320 元及後遺
    症治療費用336,000 元，經核其請求之基礎事實同一，應予
    准許。
貳、實體部分：
一、原告起訴主張：原告耳聞被告之女侮辱原告，遂於民國93年
    9 月21日上午7 點左右至被告家中欲釐清事實真相，豈料被
    告竟突然暴怒，持菜刀攻擊原告，先以刀背砍向原告背部，
    再用銳利刀口朝原告頭上連砍3 刀，致原告受有頭部外傷併
    兩處撕裂傷大出血、腦水腫、左側肱骨轉子骨折、右前臂挫
    傷及瘀血之傷害，幸經即時送醫始挽回一命，爰依侵權行為
    相關規定，訴請被告賠償原告醫療費用新臺幣（下同）196,
    318 元、精神慰撫金300 萬元、工作損失364,320 元、後遺
    症治療費（即未來就醫所需費用）336,000 元等語。並於本
    院聲明：(一)被告應賠償原告3,896,638 元及自起訴狀繕本送
    達被告翌日起即94年11月16日起至清償日止，按週年利率百
    分之5 計算之利息；(二)願供擔保，請准宣告假執行。
二、被告則以：原告所提出傷害賠償，均無實據，且無理由。又
    原告係無業，且依勞動基準法規定年滿60歲並無法加保，而
    原告所投保者係榮眷健保，故其請求工作損失無理由。另原
    告主張於94年5 月16日因右肩旋轉肌腱巨大破裂而至財團法
    人屏東基督教醫院治療，前開傷害與被告前開傷害原告行為
    是否有因果關係原告並未證明，此部分之主張亦無理由等語
    置辯。並於本院聲明：(一)原告之訴及假執行之聲請均駁回；
    (二)如受不利之判決，願供擔保請准宣告免為假執行。
三、查被告丁○○於93年9 月21日6 時許，在屏東縣屏東市光大
    巷59號之9 住處內，與原告乙○○因故發生爭執，被告竟至
    廚房拿取菜刀1 把，朝原告身上砍傷多刀之事實，為兩造所
    不爭執。是本件本院所應審究者為：(一)原告受有頭部外傷併
    兩處撕裂傷大出血及腦水腫、左側肱骨轉子骨折、右前臂挫
    傷及瘀血、背部挫擦傷等傷害，與被告前開傷害原告行為是
    否有相當因果關係？(二)原告於94年5 月16日至屏東基督教醫
    院為右肩之旋轉肌破裂求診，前開傷害與被告前開侵權行為
    是否具相當因果關係？(三)原告得向原告請求賠償項目及金額
    為何？經查：
  (一)有關原告受有頭部外傷併兩處撕裂傷大出血及腦水腫、左側
    肱骨轉子骨折、右前臂挫傷及瘀血、背部挫擦傷等傷害，與
    被告前開傷害原告行為是否有相當因果關係部分：
    原告主張其因被告持刀砍傷，致其受有頭部外傷併兩處撕裂
    傷大出血及腦水腫、左側肱骨轉子骨折、右前臂挫傷及瘀血
    、背部挫擦傷等傷害之事實，業據其提出驗傷診斷書、寶建
    醫院診斷證明書在卷可稽；而被告於警詢時自承：伊是93年
    9 月21日（筆錄誤載為20日）上午6 點許，在屏東市鵬程里
    光大巷59之9 號，與原告發生衝突，伊和原告相互認識，是
    因為伊向原告買了1 台舊冰箱，使用了1 個星期覺得不好用
    ，遂請原告把電冰箱搬回去，把1,500 元還給伊，事後原告
    於93年9 月21日（筆錄誤載為20日）上午6 點許到伊家裡砸
    東西，把伊家裡東西都砸壞了，還先動手打伊，當時伊沒有
    受傷，伊拿1 把水果刀傷害原告，伊隨手拿了水果刀嚇唬她
    和抵擋她，結果不小心把原告砍傷了等語；另於前開刑事案
    件偵查程序中亦自承：當天原告因冰箱的問題去伊家找伊，
    原告直接進來就砸東西，伊說你幹什麼，原告就把伊打在地
    上，伊就從地上摸到1 支水果刀，就跟原告回打，有沒有砍
    到她，伊也不曉得，原告就跑出去了等語，有本院調閱之警
    卷、臺灣屏東地方法院檢察署93年度偵字第5661號卷宗（見
    警卷第3 頁、偵卷第43頁、第44頁），足認被告已自承與原
    告發生爭執並持刀傷害原告。且依卷附之現場照片（見前開
    案件警卷第9 頁）所示，被告之客廳桌內確有1 把菜刀，堪
    認原告主張前開事實為真實。則原告所受頭部外傷併兩處撕
    裂傷大出血及腦水腫、左側肱骨轉子骨折、右前臂挫傷及瘀
    血、背部挫擦傷等之傷害，與被告前開傷害原告行為具有相
    當因果關係，足資認定。
  (二)有關原告於94年5 月16日至屏東基督教醫院為右肩之旋轉肌
    破裂求診，前開傷害與被告前開侵權行為是否具相當因果關
    係部分：
    原告主張其因被告持刀砍傷，致另受有右肩之旋轉肌破裂傷
    害，惟為被告所否認。而本院向原告就診之財團法人屏東基
    督教醫院函查有關前開傷害與原告於93年9 月21日所受之傷
    害是否具關聯性，經該醫院函覆本院：94年5 月16日為右肩
    之旋轉肌破裂求診，與93年9 月21日傷害有間接之可能，直
    接關係無法得知，有該院95年7 月19日（95）屏基醫骨字第
    9507042 號函（見本院卷第47頁）附卷可按；參以原告於案
    發時所受之傷害為頭部外傷併兩處撕裂傷大出血及腦水腫、
    左側肱骨轉子骨折、右前臂挫傷及瘀血、背部挫擦傷等情以
    觀，此有驗傷診斷書可證，原告於94年5 月16日至財團法人
    屏東基督教醫院求診右肩之旋轉肌破裂傷害，是否有相當因
    果關係尚有可疑。而原告就此部分復未再行舉證證明，應認
    原告此部分主張不可採。
  (三)有關原告得向原告請求賠償項目及金額為何部分：
  1.按故意或過失，不法侵害他人之權利者，負損害賠償責任；
    次按不法侵害他人之身體或健康者，對於被害人因此喪失或
    減少勞動能力或增加生活上之需要時，應負損害賠償責任；
    又按不法侵害他人之身體、健康、名譽、自由、信用、隱私
    、貞操，或不法侵害其他人格法益而情節重大者，被害人雖
    非財產上之損害，亦得請求賠償相當之金額，民法第184 條
    第1 項前段、第193 條第1 項、第195 條第1 項分別定有明
    文。原告主張因被告侵權行為，支出醫療費用，請求賠償醫
    療費用及精神上之慰撫金，尚屬有據。茲將原告得請求金額
    臚列如下：
  (1)醫療費用：
  查原告因被告侵權行為所受之傷害，先後向寶建醫院、長庚
    紀念醫院高雄分院及財團法人屏東基督教醫院就診，共計支
    出18,049元，有醫療費用收據附卷可憑，原告請求被告賠償
    此部分醫療費用，即有理由。
  按保險契約依其所保護之內容及填補者究為被保險人之具體
    損害或抽象損害，可分財產保險與人身保險、損害保險與定
    額保險；而保險人代位權規定之立法意旨，乃在於防止被保
    險人於損害發生時，獲有不當得利之情形。而不當得利獲得
    之可能唯有以「填補具體損害原則」為先決要件。具體損害
    又以得以金錢計算之保險利益為前提，被保險人就其得以金
    錢計算之保險利益價值投保，於保險事故發生後，得依約向
    保險人請求填補其損害，一旦其損害被填補之後，其對第三
  　人之損害賠償請求權，即應讓與保險人，不得再向該第三人
    請求損害賠償，否則即為不當得利。原告與中央健康保險局
    間所訂立之全民健康保險，其雖係以被保險人身體之完整不
    受侵害為其保護內容而屬於人身保險，惟究其目的僅係在補
    償被保險人因治療疾病所產生之費用，換言之，係填補被保
    險人之具體損害，被保險人不得因疾病受治療而獲不當得利
    ，故保險人代位權之規定於此亦得適用之，全民健康保險法
    第82條之規定亦同斯此旨。又全民健康保險契約之性質究屬
    定額保險或損害保險，絕不因加害於被保險人之第三人是否
    為強制汽車責任保險之被保險人而有所差異，全民健康保險
    法第82條之規定，雖僅規定在強制汽車保險時，中央健康保
  　險局得逕向投保強制汽車責任險之加害人之保險人代位請求
    ，惟基於法律解釋之完整性，仍應認所有之全民健康保險，
    均有保險人代位權之適用。至上開規定之創設意義，應僅係
    在簡化求償途徑，要無排除其他保險人代位求償情況之意思
    。次按損害賠償，除法律另有規定或契約另有訂定外，應以
    填補債權人所受損害及所失利益為限，民法第216 條第1 項
　　規定明確。又一般民眾與中央健康保險局所訂立之全民健康
    保險契約，雖係以被保險人身體完整不受侵害為其保護內容
    而有人身保險之色彩，惟究其投保目的，乃在補償被保險人
    因治療疾病所產生之費用，即在填補被保險人之具體損害，
    而兼有財產保險之性質，應仍有保險法「禁止不當得利原則
    」之適用。申言之，全民健康保險之被保險人不得因疾病受
    治療而獲取不當利益，保險人代位權之規定於此場合亦有適
    用，倘被保險人之醫療費用業經中央健康保險局支付者，該
    部分之醫療費用即應移轉予中央健康保險局，被保險人不得
    再向侵權行為人請求給付該部分之費用，僅得就其自負額部
    分為請求。基上，原告請求之醫藥費用其中既經中央健康保
    險局支付120,084 元，則該部分之醫藥費請求權即移轉予中
    央健保局，原告自不得再請求被告給付上開健保醫藥費。
  又原告主張94年5 月16日為右肩之旋轉肌破裂求診費用，與
    被告侵權行為無相當因果關係，已如前述，則原告請求被告
    前開傷害之醫療支出，不應准許。
  另原告主張因被告侵權行為所受之傷害，遺留有頭暈、頭痛
    等症狀，持續在寶建醫院治療，預估費用336,000 元等語，
    亦為被告否認。本院就原告主張前開傷害復行函文寶建醫院
    ，經該院函覆本院以：原告於95年7 月4 日、10月3 日、10
    月17日至該院神經外科門診求診，主訴頭痛及高血壓，與住
    院受傷（即93年9 月21日傷害）無直接關係，有該函文（見
    本院卷第111 頁）可憑，則前開傷害即非被告侵權行為所造
    成，原告請求被告賠償該傷害後續之治療費用，即無理由。
  (2)精神慰撫金：
    原告於93年9 月21日因被告侵權行為受有頭部外傷併兩處撕
    裂傷大出血及腦水腫、左側肱骨轉子骨折、右前臂挫傷及瘀
    血、背部挫擦傷等之傷害，經送往寶建醫院施以骨折手術治
    療，於93年10月4 日出院，於94年3 月28日再至財團法人屏
    東基督教醫院行左肩關節鏡手術，取出內固定及二頭肌腱放
    鬆術，且原告所受之傷害對於左肩形成創傷後關節病變，減
    少左肢機能，左肩機能喪失機能程度，主活動前舉90度，被
    動活動前舉160 度，肌力為4 分，有前開醫院函文（見本院
    卷第30、47頁、117 頁）附卷可按。本院審酌原告所受之傷
    害及原告名下有1 部汽車，學歷初中畢業，被告名下無財產
    ，學歷高工畢業，認原告所受之精神上之損害，由被告賠償
    原告50萬元以資撫平，尚屬適當，逾此範圍請求，應屬無據
    。
四、另原告主張原告因被告侵權行為受傷，有23個月無法工作，
    爰以行政院所發布最低工資每個月15,840元為計算基準，共
    計損失364,320 元，並請求被告賠償等語。然查，原告於93
    年10月29日被告曾具狀向屏東地方法院檢察署檢察官表示：
    原告於案發前1 個半月至臺北女兒家作客，直至案發前一日
    始返回屏東（見臺灣屏東地方法院檢察署93年度他字第556
    號第9 頁），惟卻向本院表示：受傷時在花田工作，受僱於
    黃清榮，時薪100 元，每天固定工作4 、5 個小時，工作內
    容清洗香瓜或黏紙箱等工作等語，其前後供述，即有矛盾，
    原告於受傷前實際上是否仍從事工作，即有疑義。而原告於
    受傷當時已逾60歲，逾勞動基準法所規定之強制退休年齡60
    歲，應認原告受傷時，已無工作能力，則原告請求按行政院
    所發布之最低工資計算23個月之勞動損失，不應准許。
五、另本件原告請求係屬不定期債權，自原告向被告請求時起被
    告始負遲延責任，被告於94年11月15日收受起訴狀繕本，有
    送達證書可按，則原告請求自起訴狀繕本送達翌日起即94年
    11月16日起按法定利率週年利率百分之5 計算之遲延利息，
    即屬有據。
六、綜上所陳，原告依侵權行為之法律關係請求被告給付如主文
    第1 項所示之金額、利息，即有理由，應予准許，逾此範圍
    請求，尚乏依據，應予駁回。另本件係原告提起刑事附帶民
    事訴訟後由本院刑事庭移送而來，嗣於本院審理時，追加工
    作損失364,320 元、後遺症治療費336,000 元，並由本院命
    其補繳訴訟費用，經本院審酌後，認原告前開請求項目及金
    額無理由，該部分訴訟費用，自應由原告負擔，併此敘明。
七、本件原告勝訴部分，兩造分別陳明願供擔保請准宣告假執行
    或免為假執行，經核無不合，爰各酌定相當之擔保金額，予
    以准許。至原告敗訴部分，其假執行之聲請失所附麗，應予
    駁回。
據上論結，本件原告之訴為一部有理由，一部無理由，依民事訴
訟法第79條、第390 條第2 項、第392 條第2 項，判決如主文。
中　　華　　民　　國　　96　　年　　3 　　月　　19　　日
                  民事第一庭    審判長法　官  徐美麗
                                      法  官  葉力旗
                                      法  官  邱玉汝
正本係照原本作成。
如對判決上訴，須於判決送達後20日內向本院提出上訴狀，其未
表明上訴理由者，應於提出上訴後20日內向本院補提理由書狀（
均須按他造當事人之人數附繕本）。
中　　華　　民　　國　　96　　年　　3 　　月　　22　　日
                                      書記官  魏慧夷
